臺灣雲林地方法院民事判決　　　　　　　 96年度訴字第163號
原　　　告　丙○○
訴訟代理人　乙○○律師
被　　　告　臺灣土地銀行股份有限公司
法定代理人　甲○○
訴訟代理人　塗光樟
上列當事人間請求確認債權不存在事件，本院於民國96年10月
17日言詞辯論終結，判決如下：
    主　　  文
原告之訴駁回。
訴訟費用新臺幣貳萬零柒佰玖拾元由原告負擔。
    事實及理由
壹、原告主張：
  一原告分別於民國83年3 月及87年6 月間向被告借款新臺幣（
    下同）1,500,000 元及800,000 元，並提供其所有坐落於雲
    林縣虎尾鎮○○○段4575地號及4574之1 地號土地（下簡稱
    4575地號、4574之1 地號土地），設定權利價值1,800,000
    元之普通抵押權作為上開借款之擔保，然被告在未告知原告
    之情形下，片面就上開2 筆土地設定本金均為最高限額1,80
    0,000 元之抵押權，與兩造原本約定不符，且兩造所設定之
    最高限額抵押權為概括最高限額抵押權，應屬無效。
  二本件最高限額抵押權契約為定型化契約，其約定之內容依消
    費者保護法第12條及民法第247 條之1 顯失公平，亦屬無效
    。
  三縱認本件最高限額抵押權之約定仍屬有效，惟原告嗣後已全
    數清償上開2 筆借款，未再向被告借貸任何款項，依新修正
    民法第881 條之12規定之意旨，被告已請求查封原告上開2
    筆土地，本件最高限額抵押權所擔保之債權即告確定，原告
    已對被告清償所有借款，系爭最高限額抵押權應歸消滅，原
    告自得訴請塗銷系爭最高限額抵押權之登記。
  四又如認本件最高限額抵押權所擔保之債權尚未確定，則原告
    以本起訴狀繕本之送達表示終止系爭最高限額抵押權設定契
    約之意思表示，該契約既已合法終止，且無既存之債權，將
    來亦確定不再發生債權，原告應得訴請塗銷最高限額抵押權
    設定登記。
  並聲明：一確認被告對原告所有4575地號、4574之1 地號土地
  分別以字號87虎地普字第6029號及虎地普字第2455號所設定本
  金最高限額1,800,000 元之抵押權關係不存在。二被告應向地
  政機關辦理前項抵押權之塗銷登記。三訴訟費用由被告負擔。
貳、被告主張：
  一原告於83年3 月22日提供其所有之4575地號土地，設定本金
    最高限額抵押權1,800,000 元予被告，存續期間為83年3 月
    22日至113 年3 月22日止，嗣於87年6 月12日，另提供4574
    之1 地號土地設定最高限額抵押權1,800,000 元予被告，存
    續期間為87年6 月12日至137 年6 月12日止，均約定「擔保
    之債權包括現在、過去及將來發生之債權」。嗣原告陸續於
    83年5 月5 日向被告借款1,500,000 元，於87 年4月3 日擔
    任訴外人黃信雄之連帶保證人，由黃信雄向被告借款4,500,
    000 元，嗣於88年1 月29日又再向被告借款800,000 元，原
    告雖分別於87年4 月3 日及91年12月16日結清1,500,000 元
    及800,000 元2 筆借款，惟原告尚擔任黃信雄借款之連帶保
    證人，該筆借款逾期未還，原告稱債務已全數清償，與事實
    不符。
  二系爭最高限額抵押權已明確約定擔保範圍特定之法律關係，
    即基於票據、借款、透支、墊款、保證等基礎法律關係所生
    之債權，並非原告所稱之概括最高限額抵押權。又最高限額
    抵押權定有存續期間者，凡於存續期間發生之債權，皆為抵
    押權效力所及。本件原告於87年4 月3 日擔任黃信雄向被告
    借款4,500,000 元之連帶保證人，係於系爭最高限額抵押權
    之存續期間所為，此部份之借款仍在抵押權擔保範圍，原告
    主張該筆借款非抵押權擔保範圍，顯屬無稽。
  三金融機構與連帶保證人所訂立之保證契約，乃保證人擔保借
    款人對金融機構債務之清償責任，金融機構對保證人並未提
    供任何商品或服務，非屬消費者保護法所規定有關消費之法
    律關係，自無消費者保護法之適用。此外，銀行係以是否提
    供抵押物擔保及抵押擔保之效力範圍等因素，作為是否允諾
    放款之條件，即為平等互惠，並無違反平等互惠原則而顯失
    公平情事。
  並聲明：一原告之訴駁回。二訴訟費用由原告負擔。
參、兩造不爭執之事實：
  一原告分別於83年3 月22日、87年6 月16日及88年1 月29日向
    被告借款1,500,000 元、500,000 元及800,000 元，此3 筆
    借款分別於87年4 月3 日、88年1 月29日及91年12月16日清
    償完畢。
  二原告於87年4 月3 日擔任訴外人黃信雄之連帶保證人，由黃
    信雄向被告借款4,500,000 元，原告及黃信雄均未清償此筆
    借款，被告依連帶保證之法律關係請求原告給付，業經本院
    以90年度訴字第753 號民事判決原告應給付被告4,500,000
    元及利息、違約金確定。被告經聲請強制執行黃信雄之財產
    後，尚餘本金2,832,301 元及自93年12月2 日起至清償日止
    ，按年息9.95% 計算之利息，及按上開利率20% 計算之違約
    金，暨已合算而尚未受償之違約金354,226元未受清償。
  三系爭4575及4574之1 地號土地為原告所有，其上設定有以被
    告為抵押權人之系爭最高限額抵押權。
肆、得心證之理由：
  一程序方面：
    按確認法律關係之訴，非原告有即受確認判決之法律上利益
    者，不得提起之；確認證書真偽或為法律關係基礎事實存否
    之訴，亦同，民事訴訟法第247 條第1 項定有明文。查原告
    主張其提供所有之4575地號及4574之1 地號土地為擔保，供
    被告設定普通抵押權，分別向被告借款，被告違背原告意思
    ，片面設定系爭最高限額抵押權，應屬無效，原告既係4575
    地號及4574之1 地號土地之所有權人，則就該2 筆土地上設
    定之抵押權是否存在即有利害關係，又因原告主張系爭抵押
    權不存在為被告所爭執，是該法律關係之存否不明確，致原
    告在私法上之地位有受侵害之危險，則原告提起確認系爭最
    高限額抵押權不存在之訴，以排除此項危險，自難謂無即受
    確認判決之法律上利益，揆諸首開說明，應予准許，合先敘
    明。
  二實體方面：
    (一)系爭2 筆土地為原告所有，原告於83年3 月22日提供4575
      地號土地予被告設定抵押權，並於83年5 月5 日向被告借
      款1,500,000 元，此筆借款於87年4 月3 日清償完畢；原
      告復於87年6 月12日提供4574之1 地號土地予被告設定抵
      押權，並於87年6 月16日向被告借款500,000 元，嗣於88
      年1 月29日，原告再向被告借款800,000 元，用以清償50
      0,000 元借款，該筆800,000 元借款亦於91年12月16日清
      償完畢；原告另於87年4 月3 日擔任訴外人黃信雄之連帶
      保證人，由黃信雄向被告借款4,500,000 元，此筆借款迄
      今尚餘本金2,832,301 元及自93年12月2 日至清償日止，
      按年息9.95% 計算之利息，及按上開利率20% 計算之違約
      金，暨已核算產生而尚未受償之違約金354,226 元未清償
      ，被告以連帶保證關係訴請原告清償，業經本院以90年度
      訴字第753 號民事判決被告勝訴確定等情，有放款排號簿
      、4575地號土地及4574之1 地號土地他項權利證明書及土
      地登記謄本各1 份、借據、授信約定書各3 份、本院90年
      度訴字第753 號民事判決、確定證明書、強制執行金額計
      算書分配表、債權憑證（以上均為影本）等件附卷可證，
      且為兩造所不爭執，堪信為真實。
    (二)本件兩造所爭執者在於系爭最高限額抵押權之設定是否經
      原告同意？兩造訂立之最高限額抵押權契約有無消費者保
      護法之適用？契約中其他約定事項第1 條所約定擔保債務
      ，是否包含原告為黃信雄所為之保證債務？該條約定是否
      違反民法第247 條之1 及消費者保護法第12、14、15條規
      定而無效？本案2 件最高限額抵押權是否因原告清償1,50
      0,000 元、500,000 元及800,000 元借款債務而歸於消滅
      ？茲分別論述如下：
      1.系爭最高限額抵押權應係經原告同意始為設定：
        (1)按主張法律關係存在之當事人，僅須就該法律關係發
          生所須具備之特別要件，負舉證之責任，至於他造主
          張有利於己之事實，應由他造舉證證明（最高法院48
          年臺上字第887 號判例參照）。又私文書經本人或其
          代理人簽名、蓋章者，推定為真正，民事訴訟法第35
          8 條第2 項定有明文。
        (2)4575地號土地於83年3 月22日設定最高限額抵押權，
          及4574之1 地號土地於87年6 月12日設定最高限額抵
          押權時，提出於地政機關之土地建築改良物抵押權設
          定契約書、土地登記申請書上，分別蓋有原告印文，
          各該印文係自原告所有之印章所蓋用之事實，為原告
          所不爭執，並有土地建築改良物抵押權設定契約書、
          土地登記申請書（均影本）各2 份為證，應推定上開
          設定契約書、土地登記申請書係屬真正。而參諸上開
          書據所載，被告就原告曾同意系爭2 筆土地設定最高
          限額抵押權予被告之特別要件事實，已盡舉證之責。
        (3)被告就其與原告間有設定系爭最高限額抵押權所須具
          備之特別要件事實，既已盡舉證之責，而原告就其主
          張：系爭2 筆土地最高限額抵押權係被告片面設定，
          與兩造僅約定設定1,800,000 元普通抵押權不符，應
          屬無效云云，為被告否認，原告就上開有利於己亦即
          抵押權之設定與約定不符之變態事實，自應負責舉證
          。
        (4)原告雖以其不識字，原本係辦理普通抵押權，並非基
          於設定最高限額抵押權之意思提供相關資料為由，主
          張本案2 件最高限額抵押權應屬無效，並聲請傳喚證
          人即辦理本案2 件最高限額抵押權之代書戊○○為證
          。證人戊○○於本院言詞辯論時證稱：本案2 份土地
          建築改良物抵押權設定契約書及土地登記申請書是我
          依照銀行制式的契約書印製的，一定要按銀行的範本
          來製作才能申請借款，契約上之「丙○○」印文都是
          我蓋的，我沒有向原告說這2 件是要辦理最高限額抵
          押權，也沒有讓原告看契約書內容，因為銀行辦理貸
          款都是設定最高限額抵押權，我是在原告辦理對保，
          表示他同意契約內容後，才幫他辦理最高限額抵押權
          等語。依上開證人戊○○證述之內容，僅能證明系爭
          2 筆土地之最高限額抵押權係由戊○○代原告辦理，
          土地建築改良物抵押權設定契約書及土地登記申請書
          係由原告授權戊○○代為蓋章，原告未看過契約內容
          ，然就原告之原意係設定普通抵押權一事，則無法證
          明。且證人丁○○即承辦上開800,000 元借款之行員
          於本院言詞辯論時證稱：銀行成立35年以來，貸款都
          是設定最高限額抵押權，每個客戶來辦理貸款時，我
          們會跟客戶告知設定的是最高限額抵押權，原告來銀
          行貸款時，我應該有向原告說要設定最高限額抵押權
          ；客戶辦理抵押權設定時，銀行會提供制式的契約書
          給代書及客戶參考，客戶如果有修改，必須要銀行主
          管同意才可以等語。原告於本院言詞辯論時亦陳稱：
          我向被告借款是委託代書辦理的，我不知道一般抵押
          權與最高限額抵押權的不同，我想說不管設定哪一種
          抵押權，只要可以借款就好了等語。故所有借款人向
          被告辦理貸款時，均須設定最高限額抵押權，依證人
          丁○○之證述，行員於辦理貸款時，會告知借款人土
          地須設定最高限額抵押權，原告亦未向被告表示僅同
          意設定普通抵押權，或要求變更抵押權設定契約書之
          內容。原告主張系爭2 筆土地原係要設定普通抵押權
          之有利於己之事實，未能舉反證以實其說，所為之主
          張，自屬無據。
      2.系爭2 件土地建築改良物抵押權設定契約書其他約定事
        項第1 條記載「擔保債權包括現在、過去及將來發生之
        債權（含總分行之票據、借款、透支、墊款、保證等及
        其他一切債權）。」之內容，應屬有效：
        (1)依前開證人戊○○、丁○○之證述可知，原告設定抵
          押予被告簽立之土地建築改良物抵押權設定契約書，
          係被告一方預先擬定契約條款，原告僅能依條款內容
          訂立契約，故本件2 筆土地設定最高限額抵押權之土
          地建築改良物抵押權設定契約書確屬定型化契約。
        (2)惟所謂消費者，依消費者保護法第2 條之立法解釋，
          指以消費為目的而為交易、使用商品或接受服務者而
          言。銀行或其他金融機構與抵押物所有權人所訂立之
          抵押權契約，乃抵押物所有權人擔保借款人對金融機
          構債務之清償責任，金融機構對抵押物所有權人並未
          提供任何商品或服務，抵押物所有權人並未因抵押權
          契約而自銀行獲得報償，尚非屬消費者保護法所規定
          有關消費之法律關係，自無該法之適用。原告主張上
          開條款違反消費者保護法第第12、14、15條規定而屬
          無效云云，亦不足採。
        (3)原告再主張系爭2 件土地建築改良物抵押權設定契約
          書其他約定事項第1 條記載之內容，違反民法第274
          條之1 規定，應為無效云云。惟查，觀諸系爭2 件土
          地建築改良物抵押權設定契約書第1 條：「擔保債權
          包括現在、過去及將來發生之債權（含總分行之票據
          、借款、透支、墊款、保證等及其他一切債權）。」
          之記載，其契約用語明確，且擔保債務之範圍亦屬固
          定，自非概括最高限額抵押權，仍屬有效。故原告對
          抵押權人即被告所負之保證債務，亦為系爭抵押權效
          力所及，即難認原告依其與被告間訂立之保證契約負
          擔之債務，不在系爭抵押權擔保範圍之內。況系爭2
          筆土地既係原告為擔保其對被告之借款債務，提供予
          被告設定本金最高限額各1,800,000 元抵押權登記，
          則原告對債權人之責任，亦僅以提供擔保之標的物為
          限，被告於黃信雄不履行債務時，雖得就擔保物取償
          ，但對於原告則無依最高限額抵押權之關係請求其代
          為履行債務之權利，縱擔保物變價所得之價值，不能
          完全清償債務時亦同，被告僅得另依連帶保證關係請
          求原告償還借款，是難認系爭抵押權設定契約書其他
          約定事項第1 條之約定有加重抵押人即原告之責任，
          則原告主張系爭抵押權設定契約其他約定事項第1 條
          約定，違反民法第247 條之1 規定，應屬無效云云，
          顯無可取。
      3.系爭2 件最高限額抵押權並不因原告清償1,500,000 元
        、500,000元及800,000 元借款債務而歸於消滅：
        (1)按所謂最高限額之抵押契約，係指所有人提供抵押物
          ，與債權人訂立在一定金額之限度內，擔保現在已發
          生及將來可能發生之債權之抵押權設定契約而言。此
          種抵押權所擔保之債權，除訂約時已發生之債權外，
          即將來發生之債權，在約定限額之範圍內，亦為抵押
          權效力所及。雖抵押權存續期間內已發生之債權，因
          清償或其他事由而減少或消滅，原訂立之抵押契約依
          然有效。而此種抵押契約定有存續期間者，訂立契約
          之目的，顯在擔保存續期間內所發生之債權，凡在存
          續期間所發生之債權，皆為抵押權效力所及，於存續
          期間屆滿前所發生之債權，債權人在約定限額範圍內
          ，對於抵押物均享有抵押權，除債權人拋棄為其擔保
          之權利外，自無許抵押人於抵押權存續期間屆滿前，
          任意終止此種契約。縱令嗣後所擔保之債權並未發生
          ，僅債權人不得就未發生之債權實行抵押權而已，非
          謂抵押人得於存續期間屆滿前終止契約而享有請求塗
          銷抵押權設定登記之權利，最高法院著有66年度臺上
          字第1097號判例意旨可資參照。
        (2)原告雖主張4575地號設定抵押權所擔保之1,500,000
          元借款債務，業據原告於87年4 月3 日清償完畢，45
          74之1 地號土地設定抵押權所擔保之500,000 元及80
          0,000 元借款債務，亦分別於88年1 月29日及91年12
          月16日清償完畢。惟4575地號土地設定本金最高限額
          抵押1,800,000 元抵押權，且明定權利存續期間為83
          年3 月22日至113 年3 月22日止，4574之1 地號土地
          設定最高限額1,800,000 元抵押權，權利存續期間為
          87年6 月12日至137 年6 月13日止，有前開系爭2 筆
          土地之土地登記謄本、土地建築改良物抵押權設定契
          約書、土地登記申請書等件附卷可證。則揆諸上揭判
          例意旨，於存續期間屆滿前所發生之債權，債權人在
          約定限額範圍內，對於抵押物均享有抵押權，是系爭
          2 件抵押權分別擔保之1,500,000 元、500,000 元及
          800,000 元之借款債權，雖據原告清償完畢，惟抵押
          權既不受影響，仍對當時已存在之債權或其後將發生
          之債權繼續存在，復因存續期間亦未屆至，則該最高
          限額抵押權所擔保之債權金額即無從確定。從而，原
          告主張系爭最高限額抵押權所擔保之前揭債務已因清
          償而不存在云云，顯違最高限額抵押權之特性及擔保
          機能，委無足取。
        (3)原告雖又主張：系爭2 筆土地所擔保原告向被告借款
          1,500,000 元、500,000 元及800,000 元之債務，已
          清償完畢，是系爭2 筆土地即不負有任何物之擔保責
          任云云，惟觀諸兩造簽訂之2 件土地建築改良物抵押
          權設定契約書其他約定事項第1 條即明載擔保債權包
          括現在、過去及將來發生之債權（含總分行之票據、
          借款、透支、墊款、保證等及其他一切債權）。準此
          ，本件原告除向被告借款共計2,800,000 元外，復於
          87年4 月3 日擔任黃信雄向被告借款4,500,000 元之
          連帶保證人，且因黃信雄未按期繳款，經強制執行後
          ，尚積欠被告本金2,832,301 元，及93年12月2 日起
          至清償日止，按年息9.95% 計算之利息，及按上開利
          息20% 計算之違約金，暨已核算產生而尚未受償之違
          約金345,226 元一節，亦據被告提出本院強制執行分
          配表、債權憑證等件為證，並為原告所不爭執，則被
          告抗辯：原告對其負有保證債務，屬於系爭抵押權契
          約所訂定之被擔保債權，又因黃信雄迄未清償完畢，
          其自得對抵押之不動產行使權利，應堪採信。是原告
          主張系爭抵押權所擔保之債權已清償完畢，並無既存
          之債權云云，亦無足取。
        (4)又依前開判例之見解，本件2 筆土地設定之最高限額
          抵押權存續期間均尚未屆至，凡在抵押權存續期間發
          生之債權，皆為抵押權效力所及，除被告拋棄為其擔
          保之權利外，自無許原告於存續期間屆滿前，任意終
          止本案2 件最高限額抵押權契約。且前揭保證債務係
          在本件最高限額抵押權存續期間發生，自為最高限額
          抵押權擔保之範圍，原告主張終止系爭2 件最高限額
          抵押權契約，並訴請塗銷最高限額抵押權設定登記，
          亦無足取。
    (三)綜上所述，系爭2 件抵押權所擔保之借款債權共計2,800,
      000 元債權雖據原告清償完畢，惟抵押權既不受影響，仍
      對當時已存在之債權或其後將發生之債權繼續存在，且原
      告既擔任黃信雄向被告借款4,500,000 元之連帶保證人，
      並因黃信雄未按期繳款，經強制執行後，尚積欠被告本金
      2,832,301 元，及93年12月2 日起至清償日止，按年息9.
      95% 計算之利息，及按上開利息20% 計算之違約金，暨已
      核算產生而尚未受償之違約金345,226 元，是原告另對被
      告負有保證債務，屬於系爭2 件抵押權契約所訂定之被擔
      保債權，被告自得對系爭2 筆土地行使權利，則原告訴請
      確認被告對原告所有系爭2 筆土地之最高限額抵押權不存
      在，並請求塗銷抵押權登記，為無理由，應予駁回。
伍、本件事實已臻明確，兩造其餘攻擊防禦及證據調查，均與本
    案之判斷不生影響，自毋庸一一審酌論列，併此敘明。
陸、訴訟費用負擔之依據：民事訴訟法第78條。
中　　華　　民　　國　　96　　年　　10　　月　　31　　日
                  民事第二庭    法  官  楊欣怡
如對本判決上訴，須於判決送達後20日內向本院提出上訴狀
中　　華　　民　　國　　96　　年　　10　　月　　31　　日
                                書記官  林美鳳
